【裁判字號】    92,簡,585
【裁判日期】    921230
【裁判案由】    綜合所得稅
【裁判全文】
臺北高等行政法院判決                              九十二年度簡字第五八五號
    原      告  甲○○
    被      告  財政部臺北市國稅局
    代  表  人  張盛和（局長）
    訴訟代理人  乙○○
右當事人間因綜合所得稅事件，原告不服財政部中華民國九十二年七月四日台財訴字
第○九二○○三一二三六號訴願決定（案號：第00000000號），提起行政訴
訟。本院判決如左：
    主  文
原告之訴駁回。
訴訟費用由原告負擔。
    事  實
一事實概要：緣原告民國（下同）八十九年度綜合所得稅結算申報，列報取自美商宏
  利人壽保險股份有限公司台灣分公司（下稱美商宏利人壽公司）之所得新台幣（下
  同）二、一四○、○八七元（下稱系爭所得）為執行業務所得，被告原核定依據查
  得資料認系爭所得為薪資所得，核定原告短漏報其本人及其配偶之營利、薪資等所
  得計四七九、○二一元，乃併課其當年度綜合所得稅，並依所得稅法第一百十條第
  一項規定，處以罰鍰一八、八○○元。原告不服，主張其取自美商宏利人壽公司之
  系爭所得，應屬執行業務所得，得依法扣除必要費用，免依所得稅法第一百十條第
  一項論罰等情，申請復查，經被告以九十二年四月二十一日財北國稅法字第○九二
  ○二二二二七七號復查決定，駁回其申請，提起訴願，亦遭決定駁回，遂向本院提
  起行政訴訟。
二兩造聲明：
  (一)原告聲明：訴願決定及原處分均撤銷。
  (二)被告聲明：駁回原告之訴。
三兩造之爭點：
  原告主張其系爭所得，屬執行業務所得，應可扣除必要費用，縱其對稅法認知不同
  ，申報有誤，亦無故意過失，不應裁罰，是否可採？
  (一)原告主張：
    1.本稅部分：有所得及應納稅本是國民應盡之義務，然報稅之相關單據暨證明並
      非納稅義務人所製作，故僅以納稅義務人主觀上認知或判斷錯誤，即認與有過
      失似嫌速斷，仍應參考一般不特定人就此情況是否亦會相同為之，若是始足以
      認定納稅義務人具可罰性，反之則否。原告服務之公司於內部薪資單所載為佣
      收，於薪資扣憑單卻勾選為薪資，此雖為原告與公司內部問題，然對稅捐機關
      而言均為納稅主體，而財政部係目的事業主管機關，故其應向原告服務公司查
      證，為何內部薪資與報稅扣繳憑單，勾選項目會有不同，因為佣收與薪資對於
      稅捐課徵即有差異，如此對原告財產影響甚鉅。
    2.罰鍰部分：行政機關有教育指導民眾之責，並非人民有錯即加以裁罰，又行政
      機關應依法行政，尤其是侵益處分或裁罰處分，除有法律依據更要有法律授權
      ，不能僅依行政機關解釋函，即對人民為不利益之行政或裁罰處分。今原告並
      非漏報、匿報或短報，僅因個人對稅法認知淺薄，而可能為不正確之申報，原
      告既欠缺故意亦無任何重大過失，如此即應受裁罰實難誠服。
  (二)被告主張：
    1.本稅部分：
      (1)本件原告八十九年度綜合所得稅結算申報，自行申報其取自美商宏利人壽公
        司收入二、一四○、○八七元為執行業務收入，扣除必要費用及成本四二八
        、○一七元，申報執行業務所得為一、七一二、○七○元，經被告以系爭收
        入係基於聘僱關係所取得，為薪資性質，核定薪資所得二、一四○、○八七
        元，併課原告八十九年度綜合所得稅。
      (2)原告主張，其取自美商宏利人壽公司之系爭所得，應屬佣金所得應扣除百分
        之二十之必要費用，因其工作報酬係按招攬業績給付，並無任何底薪制度，
        且該公司每月出具之薪津表所載明細內容亦均為業務佣金，足表系爭所得依
        法得扣除必要費用等情。按所得稅法第十四條所稱「執行業務所得」，依同
        法第十一條規定，係指個人以特定技能自力謀生者之所得，至「薪資所得」
        則係指在職務上或工作上取得之各種薪資收入，其間之差別在於執行業務者
        ，其執行業務取得報酬乃具自由性及獨立性，不受雇主拘束，得自由選擇是
        否執行、執行內容、為誰執行業務，惟其亦須自行負擔執行業務之費用，故
        執行業務收入皆含有自行負擔之執行業務費用，而執行業務所得者形同一獨
        立之營利個體執行業務取得之利益，其有別於薪資所得者係雇主取得利益之
        工具，非獨立於雇主而執行業務取得報酬利益，其薪資收入中並未含有業務
        執行費用，亦因此而有所得稅法第十一條、第十四條申報方式及計算所得額
        之差異。經查原告取得保險代理人資格（區經理）及執業條件，即應遵循保
        險代理人經紀人公證人管理規則各項規定及財政部之規範，亦應比照所得稅
        法第十一條所稱執行業務者（如接受公司委託獨立執行業務、設置固定之營
        業場所等），惟原告非獨立執行業務者，其與美商宏利人壽公司之間有專屬
        之業務主從關係，核其並未符合執行業務者有關之規定，至原告提出其所得
        明細表之記載，其固無底薪，而係依其招攬保險之業績按公司規定之報酬支
        給標準受領報酬，然此僅係原告薪資如何核算之問題，究難因此而謂原告自
        美商宏利人壽公司所獲得之款項係屬執行業務收入，且美商宏利人壽公司開
        立予原告之扣繳憑單確為薪資所得，亦為原告不爭之事實，是被告原核定依
        查得資料，核定原告當年度薪資所得二、一四○、○八七元，徵諸相關規定
        ，尚無不合。
    2.罰鍰部分：原告主張將薪資所得列為執行業務所得，並依規定扣除必要費用後
      之淨額列報，請准予免罰。查美商宏利人壽公司係填報薪資所得扣繳憑單，且
      財政部八十八年四月一日台財稅字第八八一九○五六六三號函已明釋保險業務
      員取得其所屬公司給付之報酬屬薪資所得，是原告既有是項所得，即應依所得
      稅法規定按扣繳憑單給付總額悉數辦理申報，其仍逕列必要費用，縱非故意，
      仍難卸免其過失之責任，徵諸首揭規定，自不足採，原處罰鍰一八、八○○元
      ，尚無不合。
    理  由
一按「本法稱執行業務者，係指律師、會計師、建築師、技師、醫師、藥師、助產士
  、著作人、經紀人、代書人、工匠、表演人及其他以技藝自力營生者。」、「個人
  綜合所得總額，以其全年左列各類所得合併計算之：：第二類：執行業務所得︰凡
  執行業務者之業務或演技收入，減除業務所房租或折舊、業務上使用器材設備之折
  舊及修理費，或收取代價提供顧客使用之藥品、材料等之成本、業務上雇用人員之
  薪資、執行業務之旅費及其他直接必要費用後之餘額為所得額。執行業務者至少應
  設置日記帳一種，詳細記載其業務收支項目；帳簿使用前，並應送主管稽徵機關登
  記驗印。業務支出，應取得確實憑證。憑證及帳冊最少應保存五年。執行業務者為
  執行業務而使用之房屋及器材、設備之折舊，依固定資產耐用年數表之規定。執行
  業務費用之列支，準用本法有關營利事業所得稅之規定；其辦法由財政部定之。第
  三類：薪資所得：．．．一、薪資所得之計算，以在職務上或工作上取得之各種薪
  資收入為所得額。」「納稅義務人已依本法規定辦理結算申報，但對依本法規定應
  申報課稅之所得額有漏報或短報情事者，處以所漏稅額兩倍以下之罰鍰。」為行為
  時所得稅法第十一條第一項、第十四條第一項第二類、第三類第一款及第一百十條
  第一項分別定有明文。又「保險公司業務代表，既係由保險公司所約聘，雖其報酬
  係依其招攬保險之業績，按公司每月收到保險費之百分比，由公司給付業務津貼，
  全年業務津貼總額達一定標準者，按業務津貼總額之百分比由公司另行給付年終業
  績獎金。是項業務津貼及年終業績獎金，仍屬所得稅法第十四條第一項第三類所稱
  公私事業職工提供勞務之所得。」、「保險業務員取得其所屬公司給付之報酬，雖
  係按招攬業績給付，惟因保險業務員依保險業務員管理規則之規定，應專為所屬公
  司從事保險之招攬，並依公司訂定之業務員管理辦法及報酬支給標準，接受公司管
  理及受領報酬，故是項受領之報酬，仍屬所得稅法第十四條第一項第三類規定，為
  工作上提供勞務之薪資所得。」「：：扣繳單位填報所得類別如無必要成本及費用
  者，納稅義務人申報時雖揭露其收入，惟因列報必要成本及費用致短報所得者，均
  依法論罰。」復分別為財政部七十年四月十日台財稅第三二八三○號函、八十八年
  四月一日台財稅第八八一九○五六六三號函及九十一年十一月二十六日台財稅字第
  ○九一○四五六二○三號函所明釋。又「人民違反法律上之義務而應受行政罰之行
  為，法律無特別規定時，雖不以出於故意為必要，仍須以過失為其責任條件。但應
  受行為罰之行為，僅須以違反禁止規定或作為義務，而不以發生損害或危險為其要
  件者，推定為有過失」為司法院釋字第二七五號解釋在案。
二本件原告八十九年度綜合所得稅結算申報，列報取自美商宏利人壽公司之所得二、
  一四○、○八七元為執行業務所得，被告原核定依據查得資料認系爭所得為薪資所
  得，核定原告短漏報其本人及其配偶之營利、薪資等所得計四七九、○二一元，乃
  併課其當年度綜合所得稅，並依所得稅法第一百十條第一項規定，處以罰鍰一八、
  八○○元。原告不服，循序申請復查，提起訴願，遞遭決定駁回，復起訴主張其系
  爭所得，屬執行業務所得，應可扣除必要費用，縱其對稅法認知不同，申報有誤，
  亦無故意過失，不應裁罰，詳如其起訴狀事實欄所載理由等語。
三查原告本期綜合所得稅結算申報，自行申報其取自美商宏利人壽公司收入二、一四
  ○、○八七元為執行業務收入，扣除必要費用及成本四二八、○一七元，申報執行
  業務所得為一、七一二、○七○元。惟按所得稅法第十四條所稱「執行業務所得」
  ，依同法第十一條規定，係指個人以特定技能自力謀生者之所得，至「薪資所得」
  則係指在職務上或工作上取得之各種薪資收入，其間之差別在於執行業務者，其執
  行業務取得報酬乃具自由性及獨立性，不受雇主拘束，得自由選擇是否執行、執行
  內容、為誰執行業務，惟其亦須自行負擔執行業務之費用，故執行業務收入皆含有
  自行負擔之執行業務費用，執行業務所得者形同一獨立之營利個體，執行業務取得
  之利益，其有別於薪資所得者係雇主取得利益之工具，非獨立於雇主而執行業務取
  得報酬利益，其薪資收入中並未含有業務執行費用，亦因此而有所得稅法第十一條
  、第十四條申報方式及計算所得額之差異。經查原告取得保險代理人資格及執業條
  件，擔任區經理職務，即應遵循保險代理人經紀人公證人管理規則各項規定及財政
  部之規範，亦應比照所得稅法第十一條所稱執行業務者，如接受公司委託獨立執行
  業務、設置固定之營業場所等，惟原告非獨立執行業務者，其與美商宏利人壽公司
  之間有專屬之業務主從關係，核其並未符合執行業務者有關之規定，至原告提出其
  所得明細表之記載，其固無底薪，而係依其招攬保險之業績按公司規定之報酬支給
  標準受領報酬，然此僅係原告薪資如何核算之問題，究難因此而謂原告自美商宏利
  人壽公司所獲得之款項係屬執行業務收入，且美商宏利人壽公司開立予原告之扣繳
  憑單確為薪資所得，亦為原告不爭之事實，是被告依查得資料，認原告係基於聘僱
  關係取得系爭薪資所得，核定原告當年度薪資所得二、一四○、○八七元，併課綜
  合所得稅，揆諸首揭規定及說明，自無不合。又原告亦自承與美商宏利人壽公司係
  僱傭關係，經記明筆錄在卷可憑，且八十七、八十八年度自美商宏利人壽公司所取
  得薪資，亦均按薪資所得申報，八十九年度此部分相關法令未變更，原告卻改按執
  行業務所得申報，致短報所得，縱非故意，亦難謂無過失，依前開規定及說明，自
  應受罰，原告所訴，洵不足採。
四綜上說明，本件被告就原告系爭所得改按薪資所得併課綜合所得稅，並補稅裁罰，
  核無違誤，訴願決定，予以維持，亦無不合，原告起訴意旨，非有理由，應予駁回
  。
五據上論結，本件原告之訴為無理由，依行政訴訟法第九十八條第三項前段、第二百
  三十六條，判決如主文。
中      華      民      國    九十二    年     十二     月     三十     日
                     臺 北 高 等 行 政 法 院   第 一 庭
                                               法    官    黃本仁
右為正本係照原本作成。
本件以訴訟事件所涉及之法律見解具有原則性者為限，始得於本判決送達後二十日內
向本院提出上訴狀並表明上訴理由，如已於本判決宣示後送達前提起上訴者，應於判
決送達後二十日內補具上訴理由（均按他造人數附繕本），且經最高行政法院許可後
方得上訴。
中      華      民      國    九十二    年     十二     月     三十     日
                                               書 記 官    姚國華


司法院資訊處製作；財團法人民間司法改革基金會備份。
